臺灣高等法院刑事判決　　　　　　　　　　　　　 九十一年度上訴字第六四七號
　　上　訴　人　甲○○
　　即　被　告
　　　　　　　　丙　○
　　共　　　同
　　選任辯護人　連一鴻
　　上　訴　人　乙○○
　　即　被　告
　　選任辯護人　簡維能
　　　　　　　　陳美華
　　　　　　　　王麗萍
右列上訴人因違反期貨交易法等案件，不服臺灣臺北地方法院九十年度訴字第三五一
號，中華民國九十年十二月二十五日第一審判決（起訴案號：臺灣臺北地方法院檢察
署八十九年度偵字第一六七九三號），提起上訴，本院判決如左：
    主  文
上訴駁回。
甲○○、丙○均緩刑貳年。
    事  實
一、乙○○係設於台北市○○○路一六八號九樓Ａ室「萬利達管理顧問有限公司」（
    下稱萬利達公司）之總顧問，該公司係由葉生龍（另由檢察官發布通緝）掛名擔
    任負責人，實際負責人則係乙○○、曾奕光（任萬利達公司顧問，檢察官已移由
    臺灣板橋地方法院併案審理），甲○○、丙○則係由香港萬利達公司派駐（台灣
    ）萬利達公司擔任經理職務，負責萬利達公司「外幣保證金交易」之行情分析、
    受理客戶委託下單及向客戶介紹、指導、解說有關操作外匯、外匯保證金買賣等
    業務。乙○○、甲○○、丙○等均明知萬利達公司營業登記項目為「一、企業經
    營管理顧問。二、資訊軟體服務。三、資料處理服務業。四、電子資訊供應服務
    業。五、會議室出租業。六、投資顧問業」等業務，並未包括仲介及從事外幣保
    證金交易等期貨經理及期貨顧問事業，且均明知一方於客戶與其簽約並繳付外幣
    保證金後，隨時應客戶之請求，於保證金之數倍範圍內以自己之名義為客戶之計
    算，在國內外外匯市場從事不同幣別間之即期或遠期買賣交易，且不需實際交割
    ，在當日或到期前以反方向交易軋平而僅結算買賣差價之「外幣保證金交易」，
    係屬期貨交易法第三條第一項第四款之「槓桿保證金契約」，為期貨交易之一種
    ，除有期貨交易法第三條第二項公告豁免之情形外，均應受期貨交易法之規範；
    如以接受委託書收取佣金或手續費等方式代他人操作外幣保證金交易者，係屬經
    營期貨經理事業；如以提供場所、設備及相關外匯資訊或建議分析意見（如價位
    詢問、盤勢分析）等，供客戶自行下單交易者，係屬經營期貨顧問事業，竟共同
    未經財政部証券暨期貨管理委員會之許可，並發給許可證照，即自民國八十八年
    六月中旬起（起訴書誤載為十月），在聯合報、中國時報、自由時報等報章上刊
    登「徵基層職員」之分類廣告，並由丙○（其與乙○○等人之犯意聯絡及行為分
    擔，應自八十八年十二月間奉派至台灣萬利達公司任職時起）對應徵者施以短期
    「外幣保證金交易」買賣之行情分析、下單、平倉等訓練後，即要求應徵者開戶
    ，在萬利達公司進行交易，其作法為：先以萬利達公司之名義與客戶簽約，約定
    客戶在香港交易商「ＦＵＬＬＵＣＫ  ＦＩＮＡＮＣＥ  ＬＩＭＩＴＥＤ」開設
    帳戶從事外幣保證金交易前，應先依合約規定於交易商「ＦＵＬＬＵＣＫ  ＦＩ
    ＮＡＮＣＥ  ＬＩＭＩＴＥＤ」所指定之香港匯豐銀行帳戶內存入最低保證金通
    常為美金一萬元以上，方可在保證金二十倍之金額範圍內，以電話下單給香港「
    ＦＵＬＬＵＣＫ  ＦＩＮＡＮＣＥ  ＬＩＭＩＴＥＤ」，再由「ＦＵＬＬＵＣＫ
      ＦＩＮＡＮＣＥ  ＬＩＭＩＴＥＤ」依客戶指示在不同市場執行現貨外匯交易
    ，萬利達公司則提供場地、設備、諮詢及顧問；或由客戶直接委託萬利達公司所
    僱用之經理甲○○（其與乙○○等人之犯意聯絡及行為分擔，應自八十八年八月
    間奉派至台灣萬利達公司任職時起）或營業員代為下單操作，或二者搭配操作。
    交易種類包括歐元、日幣、瑞士法郎及英鎊等各種現貨外幣之即期或遠期買賣，
    約定保證金為即市買賣：美金五百元、過市買賣：美金一千五百元（每張合約保
    證金）、對沖按金：每對沖合約保證金美金三百元；因係以保證金制度交易，客
    戶無需立即實際交割現貨外幣，而係依各該外幣匯率在市場行情變動之漲跌，於
    平倉後計算客戶之差價損益，在交易進行中，客戶帳戶只要尚有未平倉合約，客
    戶仍須補足保證金，以維持其帳戶之必需保證金水平，保證金如因為受到時間及
    價位變動之影響致虧損時，客戶必需依照合約於指定時間內存入追加保證金以維
    持交易之進行，客戶未補足保證金時，香港「ＦＵＬＬＵＣＫ  ＦＩＮＡＮＣＥ
      ＬＩＭＩＴＥＤ」有權依合約規定，將客戶簽訂之未平倉合約部分予以斬倉。
    又約定每買賣一口合約，由香港「ＦＵＬＬＵＣＫ  ＦＩＮＡＮＣＥ  ＬＩＭＩ
    ＴＥＤ」於每手完成買賣合約平倉後，收取美金八十元之手續費，萬利達公司從
    中可分得美金六十元，非法經營以接受委託書收取佣金或手續費等方式代他人下
    單操作外幣保證金交易之期貨經理業務，及以提供場所、電腦設備、商情資訊及
    相關外匯資訊或建議分析意見，供客戶自行下單交易之期貨顧問事業，而經營公
    司登記範圍以外之業務，至八十九年一月間止，因應徵職員之員工加入萬利達公
    司買賣外匯保證金，操作失利受有損失，而向法務部調查局檢舉，始查獲上情，
    並扣得萬利達公司所有如附表所示之資料。
二、案經法務部調查局台北市調查處移送台灣台北地方法院檢察署檢察官偵查起訴。
    理  由
一、訊據上訴人即被告甲○○、丙○對於在右揭時、地，未經財政部証券暨期貨管理
    委員會之許可，經營期貨經理業務、期貨顧問事業等事實，均坦承不諱，惟均辯
    稱：我不知在台灣是違法的云云。訊據上訴人即被告乙○○則矢口否認有違反期
    貨交易法之犯行，辯稱：曾奕光於八十八年十月間提供敦化北路的辦公室，供其
    設立世界華人網站，其收取萬利達公司每月五萬元，係該公司人員有不懂時，請
    教的酬勞費用，不是薪資，萬利達公司經營何業務，我完全不知情，亦無參與，
    我並非該公司之總顧問，並無共同經營外幣保證金交易期貨顧問、經理等業務云
    云。
二、惟查：
（一）、被告乙○○係萬利達公司之總顧問，與被告曾奕光負責公司業務，被告甲○
        ○、丙○則係由香港萬利達公司，派駐台灣在公司擔任經理職務，負責萬利
        達公司「外幣保證金交易」之行情分析、受理客戶委託下單及向客戶介紹、
        指導、解說有關操作外匯、外匯保證金買賣等業務。被告乙○○、甲○○、
        丙○等均明知萬利達公司營業登記項目，並未包括仲介及從事外幣保證金交
        易等期貨經理及期貨顧問事業，且均明知經營期貨經理事業、期貨顧問事業
        ，應經財政部証券暨期貨管理委員會之許可，並發給許可證照，竟未經許可
        ，即自八十八年六月、八月、十二月間起陸續以在報章上刊登「徵基層職員
        」之分類廣告，並對應徵者施以短期「外幣保證金交易」訓練，及要求應徵
        者開戶，在萬利達公司進行歐元、日幣、瑞士法郎及英鎊等各種現貨外幣之
        即期或遠期買賣，並每買賣一口合約，由「ＦＵＬＬＵＣＫ  ＦＩＮＡＮＣ
        Ｅ  ＬＩＭＩＴＥＤ」於每手完成買賣合約平倉後，收取美金八十元之手續
        費，萬利達公司從中可分得美金六十元，非法經營以接受委託書收取佣金或
        手續費等方式代他人下單操作外幣保證金交易之期貨經理事業，及以提供場
        所、電腦設備、商情資訊及相關外匯資訊或建議分析意見，供客戶自行下單
        交易之期貨顧問事業，而經營公司登記範圍以外之業務，至八十九年一月間
        止等事實，業據被告甲○○、丙○於法務部調查局台北市調查處調查、檢察
        官偵查中、原審及本院審理時坦承不諱，並經另案被告曾奕光、證人萬利達
        公司會計卓秀如、應徵之職員即從事交易之客戶吳碧月（更名為吳品驊）於
        法務部調查局台北市調查處調查、檢察官偵查中及原審法院訊問時證述明確
        。按事實欄所述被告等經營之業務確係期貨經理事業、期貨顧問事業，亦經
        原審法院檢具事證向財政部證券暨期貨管理委員會查詢，經該會於九十年七
        月十六日以（九十）台財證（七）第一四六四六七號函敘無誤，此外，並有
        偵查卷附萬利達公司基本資料及扣案供萬利達公司經營期貨經理事業、期貨
        顧問事業之結束帳戶確認通知書一本、公司現金支出日記帳目二本、支出傳
        票一本、會計帳目（現金帳）一本、平倉獎金表一本、交易紀錄表一本、成
        交單二冊、外匯保證金買賣教材一本、求職申請表二冊、廣告徵職員資料一
        本、日報表二本、匯款水單一本、客戶明細表一本、顧客合約書（含交易規
        則）十六本、員工薪資及客戶名冊一本、員工薪資日記帳一本足資佐證。
（二）、查被告乙○○始終否認犯行，並以前詞為辯。惟查，另案被告曾奕光於法務
        部調查局台北市調查處訊問時供稱：「．，後來香港公司與台灣乙○○合作
        在台北市○○○路一六八、一七０號九樓Ａ室成立台灣之『萬利達管理顧問
        有限公司』，．」、「實際上公司確有從事外匯保證金買賣之仲介業務」等
        語，又於原審調查時供稱：「．，當初來台灣，香港方面要我與葉（生龍）
        接觸，但來台灣實際上是胡先生、乙○○與我接洽」、「乙○○擔任行政業
        務」等語，被告甲○○在法務部調查局台北市調查處偵訊時供稱：「我是香
        港萬利達公司職員，於八十八年八月奉派至台灣萬利達公司協助辦理有關業
        務事項」、「我到台灣萬利達公司後，所有事都向乙○○報告，實際負責人
        應該是他，因為大家都稱呼他林總裁」等語，又於原審訊問時供稱：「乙○
        ○是公司的總顧問」等語，被告丙○於法務部調查局台北市調查處偵訊時供
        稱：「萬利達公司實際負責人為乙○○，公司實際經營項目為提供外匯保證
        金顧問業務」等語，又於原審訊問時供承：「（乙○○）是公司負責人」等
        語。綜上另案被告曾奕光、本案被告甲○○、丙○等人供詞，核與扣案之員
        工薪資日記帳所載「總顧問乙○○『薪金５００００』」之內容相符，且被
        告乙○○並不否認收受萬利達公司每月五萬元，且在萬利達公司內有一專用
        辦公室；另案被告曾奕光為香港萬利達公司派至台灣從事期貨經理業務、期
        貨顧問業務之實際執行者，而曾奕光經指派來台灣後，即與被告乙○○接洽
        聯絡，並設立（台灣）萬利達公司，公司成立後被告乙○○自任該公司之總
        顧問，每週最少三次到萬利達公司上班，被告乙○○與曾奕光、甲○○、丙
        ○間就經營萬利達公司從事期貨經理業務、期貨顧問業務間，自有共同之犯
        意聯絡，且曾奕光於法務部調查局台北市調查處偵訊時及原審訊問時均供稱
        ：被告乙○○負責公司之管理業務，如繳交水電、大樓管理費等事項等語，
        被告乙○○就萬利達公司之經營又有行為分擔。原審訊之曾奕光是否知道被
        告乙○○架設華人網站，在公司之辦公室是否租給被告乙○○做華人網站等
        事，其供稱：事後知道被告乙○○還有其他事業，因他是總顧問所以有一個
        獨立房間等語，曾奕光為萬利達公司之顧問負責公司大小事務，其自萬利達
        公司設立之初即與被告乙○○合作，若被告乙○○所辯架設華人網站等情為
        事實，曾奕光何以會於案發後始知情，而被告乙○○辯稱所收受萬利達公司
        之五萬元，係萬利達公司贊助其設立華人網站之用或為請教之酬勞，除與上
        開供詞及帳目不符外，與曾奕光之供詞亦顯相矛盾，再者，被告乙○○既為
        萬利達公司之總顧問，豈有不知萬利達公司經營何業務之理，足證被告乙○
        ○所辯，顯係卸責之詞，不足採信，至被告甲○○、丙○之自白與事實相符
        ，自可採為證據，按不得因不知法律而免除刑事責任，刑法第十六條前段定
        有明文，被告甲○○、丙○所辯不知在台灣係違法行為云云，亦不足免除其
        刑事責任。本案事證明確，被告等犯行，均堪認定。
三、按「外幣保證金交易」之法律定義，係指一方於客戶與其簽約並繳付外幣保証金
    後，得隨時應客戶之請求，於保証金之倍數範圍內以自己之名義為客戶之計算，
    在外匯市場從事不同幣別間之即期或遠期買賣交易，此種交易不須實際交割，一
    般都在當日或到期前以反方向交易軋平而僅結算差價，依此定義堪認「外幣保証
    金交易」係屬「槓桿保証金交易」之一種（參考刑事法律專題研究（十五）第六
    十八頁），而為期貨交易法第三條第一項第四款所規定期貨交易之一種，又依同
    條第二項規定：非在期貨交易所進行之期貨交易，得經財政部於主管事項範圍內
    或中央銀行於掌理事項範圍內公告，不適用本法之規定，準此中央銀行外匯局、
    及財政部分別於八十六年五月二十四日以（８６）台央外柒字第０四０一二一六
    號函、及八十六年六月一日以（８６）台財証（五）字第０三二四０號函公告辦
    理外匯業務之銀行、外匯經紀商及金融機構，經營外幣保証金交易者，不適用期
    貨交易法之規定，實務上外幣保証金交易之場所，幾乎都在經核准之外匯指定銀
    行之營業處所買賣，除前揭經中央銀行及財政部公告，指定辦理外匯之銀行、外
    匯經紀商及金融機構從事外幣保証金交易，可豁免適用期貨交易法外，任何公司
    末經許可經營外幣保証金交易者，應屬違反期貨交易法第五十六條第一項之規定
    ，及未經許可擅自經營槓桿交易商，有同法第一百十二條第三、四款之適用，若
    公司係以接受委託書收取佣金或手續費等方式代他人操作外幣保証金交易之行為
    ，或以提供場所設備及相關外匯資訊（如價位詢問），供客戶自行下單交易者，
    係分別從事期貨經理事業及期貨顧問事業，未經許可而經營者，違反第八十二條
    第一項之規定，應依同法第一百十二條第五款規定加以處罰。以上有原審函查回
    覆之財政部證券暨期貨管理委員會九十年七月十六日以（九十）台財證（七）第
    一四六四六七號函一紙在卷可資參照。
四、核被告三人未經許可擅自經營期貨顧問事業、期貨管理事業，係犯期貨交易法第
    一百十二條第五款之罪。被告甲○○、丙○就上開犯行，在受僱於萬利達公司期
    間，分別與被告乙○○、另案被告曾奕光、葉生龍間有共同之犯意聯絡、行為分
    擔，均為共同正犯。
五、原審認被告等罪證明確，適用期貨交易法第一百十二條第五款、刑法第十一條前
    段、第二十八條之規定，並爰審酌被告甲○○、丙○自香港入境，未能遵守本國
    法律，竟與被告乙○○等，違法從事期貨經理、顧問事業，向外招攬客戶，使不
    熟悉外匯保證金買賣之民眾，從事外匯保證金之交易，造成財產上重大損失，並
    危害本國主管機關，對於期貨交易之管理，及被告丙○、甲○○已經坦承犯行，
    犯後態度良好，被告乙○○則否認犯罪，無悔過之意等一切情狀，分別量處被告
    乙○○有期徒刑十月，被告甲○○、丙○各有期徒刑六月並說明扣案如附表所示
    之物，雖分別係被告等供犯罪或預備供犯罪所用之物，惟均係萬利達公司所有，
    非被告三人所有之物，而不併予宣告沒收。且敘明公訴意旨另以：被告乙○○、
    甲○○、丙○等均明知萬利達公司營業登記項目為「一、企業經營管理顧問。
    二、資訊軟體服務。三、資料處理服務業。四、電子資訊供應服務業。五、會議
    室出租業。六、投資顧問業」等業務，並未包括仲介及從事外幣保證金交易等期
    貨經理及期貨顧問事業，即自民國八十八年十月起至八十九年一月間止，非法經
    營以接受委託書收取佣金或手續費等方式代他人下單操作外幣保證金交易之期貨
    經理業務，及以提供場所、電腦設備、商情資訊及相關外匯資訊或建議分析意見
    ，供客戶自行下單交易之期貨顧問事業，而經營公司登記範圍以外之業務，因認
    被告三人所為另犯共同違反公司法第十五條第三項、第一項之罪責，並與期貨交
    易法第一百十二條第五款罪間有想像競合犯之裁判上一罪關係云云。惟按，犯罪
    後之法律已廢止其刑罰者，應諭知免訴之判決，刑事訴訟法第三百零二條第四款
    定有明文。經查公司法第十五條第三項原有關公司負責人違反公司經營登記範圍
    以外之業務，應處一年以下有期徒刑、拘役或科或併科新台幣十五萬元以下罰金
    之規定，業經總統於九十年十一月十二日修正公布，廢止上開行為之刑事罰規定
    ，並依中央法規標準法第十三條之規定，於公布日起算之第三日即九十年十一月
    十四日起生效，此部分因公訴人認與前開違反期貨交易法之罪，有裁判上一罪關
    係，而不另為免訴之諭知，認事用法，核無不合，量刑亦屬適當，被告乙○○上
    訴意旨，否認犯罪，被告甲○○、丙○上訴意旨，均稱不知是違法云云，均無理
    由，應予駁回。末查被告甲○○、丙○均未曾受有期徒刑以上刑之宣告，此有本
    院被告全國前案紀錄表附卷可稽，其二人自香港派至台灣萬利達公司工作，因不
    諳本國法律，以致犯法，且犯罪時間甚短（被告甲○○自八十八年六月中旬起，
    被告丙○自同年十二月間起），犯罪後又坦承犯行，頗知悔悟，並急欲返回香港
    ，均無再犯之虞，本院認其二人所宣告之刑，以暫不執行為適當，爰併予宣告各
    緩刑二年，以勵自新。
據上論斷，應依刑事訴訟法第三百六十八條，刑法第七十四條第一款，判決如主文。
本案經檢察官劉靜婉到庭執行職務
中    華    民    國      九十一      年      四    月      十七      日
                                      臺灣高等法院刑事第十五庭
                                          審判長法  官  房  阿  生
                                                法  官  蔡  光  治
                                                法  官  雷  元  結
右正本證明與原本無異。
如不服本判決應於收受送達後十日內向本院提出上訴書狀，其未敘述上訴之理由者並
得於提起上訴後十日內向本院補提理由書（均須按他造當事人之人數附繕本）。
                                                書記官  李  麗  花
中      華      民      國    九十一    年      四      月    十八     日
